臺灣臺北地方法院民事判決　　　　　　　　　　　　　　九十三年度智字第六二號
　　原　　　告　文強國際企業股份有限公司
　　法定代理人　甲○○
　　訴訟代理人　吳宜財律師
　　被　　　告　中華郵政股份有限公司
　　法定代理人　乙○○
　　訴訟代理人　丙○○
　　　　　　　　丁○○
右當事人間請求損害賠償等事件，本院於九十三年九月八日言詞辯論終結，判決如下
：
    主      文
原告之訴及假執行聲請均駁回。
訴訟費用由原告負擔。
    事實及理由
甲、程序部分：
    本件原告未於最後言詞辯論期日到場，核無民事訴訟法第三百八十六條各款所列
    情形，爰依被告之聲請，由其一造辯論而為判決。
乙、實體方面：
一、原告主張：被告前於民國九十二年九月間欲推出「郵政簡易六年期吉利保險」產
    品，並以搭配附贈贈品為促銷手段，乃於同年六月間指示其業務推展股股長熊嘉
    麗與原告商談贈品之款式、數量與價格等細節，待雙方初步協議達成共識，原告
    立即著手準備所有細節應具之物件資料並至被告營業處商議相關事宜且將載明單
    價之十五種樣品送達被告，經雙方反覆商議之結果，確認列入贈品參考範圍之名
    單包括「1.冷熱保溫休閒袋（下稱保溫袋）、2.手提背袋兩用旅行袋、3.書報雜
    誌置物架、4.雙層便當禮盒、5.船型筆袋、6.圓弧型筆袋、7.純真ＣＣＹＹ飛盤
    。」，熊佳麗復向原告表示須將郵政壽險之商標圖案彩繪並套印在前揭七種樣品
    明顯處以達廣告宣傳之效果，原告已依指示完成。詎被告未與原告締約，且原告
    在九十三年二月間發現被告設於板橋三民路郵局推行之「郵政簡易六年期吉利保
    險」有附贈保溫袋，且該保溫袋不論在外觀、設計、功能、圖案上均與原告提供
    予被告樣品極近似，始知被告另將原告交付被告樣品中之保溫袋樣品委由智軒有
    限公司（下稱智軒公司）生產，並作為郵政簡易六年期吉利保險之贈品。被告顯
    然以違反誠實信用方法，故意不與原告簽約，原告因非故意不知被告業與智軒公
    司簽約，仍信契約能成立，致受有如附表一之損害共新台幣（下同）六十萬元，
    被告自應負締約上過失之損害賠償責任。又原告享有保溫袋之創作圖形並使用於
    保溫袋上，屬著作權法第一項第四款之美術著作，被告與智軒公司未經原告同意
    擅自共同改作，顯已侵害原告著作權之改作權，原告自得請求被告賠償六十萬元
    。爰依據締約過失及侵權行為之法律關係訴請被告負損害賠償責任。並聲明求為
    ：(一)被告應給付原告六十萬元，及自起訴狀繕本送達翌日起至清償日止按年息百
    分之五計算之利息；(二)願供擔保，請准宣告假執行。
二、被告則以：其為一公營事業，有關採購事宜均應符合政府採購法相關規定。被告
    為利行銷「吉利保險」新商品，辦理採購「吉利冷熱保溫休閒袋」贈品事宜，因
    該案採購金額為二百六十萬元，已逾公告金額，除先後與多家廠商包含原告接洽
    ，請其提供樣品，以瞭解贈品市場概況作為採購參考外；並依政府採購法規定程
    序於九十二年十月七日上網公告招標，經公開競標程序，由智軒公司以最底價一
    百四十二萬四千八百元得標並與被告簽約，原告則未參與投標。被告前委請原告
    提供作為贈品之樣品及價格資料，係為規劃招標及核算經費，僅為採購之先行作
    業程序，且兩造洽談該贈品採購時，被告曾多次向原告告知本案需依政府採購法
    規定辦理，絕無任何向原告購買之承諾存在，雙方既無進入締約磋商情形，被告
    亦無惡意隱匿或為不實說明之情形，本件自無民法第二百四十五條之一之適用。
    另原告檢送之保溫袋係一般常見物件，其形體並不具備創作之原創性，亦不具備
    美術技巧之表現，應不受著作權法之保護，且被告作為贈品之「吉利冷熱保溫休
    閒袋」，無論從外觀、顏色、設計及圖案等與原告所有之保溫袋顯然不同，自無
    侵害其著作權等語，資為抗辯。並聲明：(一)原告之訴駁回；(二)如受不利判決，願
    供擔保請准宣告免為假執行。
三、本件兩造不爭執事項：
（一）被告於九十二年九月間欲推出「郵政簡易六年期吉利保險」產品，並以搭配附
      贈贈品為促銷手段，乃於同年六月間指示其業務推展股股長熊嘉麗與原告洽談
      贈品之款式、數量與價格等細節，原告於九十二年六月十三日將載明單價之十
      五種樣品送達被告，並經熊嘉麗簽收，原告並提供包含保溫袋在內七種贈品之
      報價單予被告。
（二）被告辦理採購「吉利冷熱保溫休閒袋」贈品事宜，因採購案金額為二百六十萬
      元，已逾政府採購法公告金額，除先後與多家廠商包含原告接洽，並依政府採
      購法規定程序於九十二年十月七日上網公告招標，經公開競標程序，由智軒公
      司以最底價一百四十二萬四千八百元得標並與被告簽約，原告則未參與投標。
四、得心證之理由：
    按契約未成立時，當事人為準備或商議訂立契約而有左列情形之一者，對於非因
    過失而信契約能成立致受損害之他方當事人，負賠償責任：一就訂約有重要關係
    之事項，對他方之詢問，惡意隱匿或為不實之說明者。二知悉或持有他方之秘密
    ，經他方明示應予保密而因故意或重大過失洩漏之者。三其他顯然違反誠實及信
    用方法者。民法第二百四十五條之一第一項定有明文。復按，因故意或過失不法
    侵害他人之著作財產權，負損害賠償責任。著作權法第八十八條第一項亦有規定
    。原告主張被告以違反誠信方法故意不與原告簽約，且有侵害其著作權，故應負
    擔締約過失及侵權行為之損害賠償責任，然為被告否認，並以前揭情詞置辯，故
    本件之主要爭點厥為：(一)被告是否有如原告所稱故意不與其簽約而應負擔締約過
    失責任；(二)被告是否有侵害原告之著作權。現就
    本件之爭點析述如后：
（一）本件並無締約過失之適用：
    1.按政府機關、公立學校、公營事業（以下簡稱機關）辦理採購，依本法之規定
      ；本法未規定者，適用其他法律之規定。又機關辦理公告金額以上採購之開標
      、比價、議價、決標及驗收，除有特殊情形者外，應由其主（會）計及有關單
      位會同監辦。政府採購法第三條、第十三條第一項定有明文。又前開公告金額
      在工程、財物及勞務採購為一百萬元，此亦有行政院公共工程委員會工程企
      字第八八○四四九○號函在卷可稽。查，被告為一公營事業，故有關採購事宜
      ，如逾公告金額（即一百萬元）以上之採購，依據前開規定，即須踐行上網公
      告，經公開競標程序，開標、比價、議價及決標、驗收後再簽訂合約。而本件
      被告為行銷吉利保險之產品，辦理採購吉利冷熱保溫休閒袋贈品事宜，採購金
      額為二百六十萬元，已逾公告金額，被告亦確實依據政府採購法之相關規定為
      公開招標之作業，此有被告提出之中文公開招標公告資料在卷可稽（見本院卷
      第五一頁），故是否能取得與被告之締結本件合約之地位，端視是否參與競標
      程序，並以所出底價最低之有效標而訂標。又政府採購法係於八十七年五月二
      十七日公布，已施行多年，一般民眾或公司行號均已熟知須參與投標始有機會
      對於受政府採購法限制之合約標案取得締約者之地位。原告既知被告為公營事
      業，其如欲與被告訂立契約，本即應依政府採購法相關規定辦理，原告既不實
      際參與投標，自無從與被告締結採購契約，被告並無過失可言。
    2.又證人熊嘉麗就兩造締約之過程到庭證稱「一般我們會去坊間找幾家公司先選
      樣，再呈給長官看是否同意，當然也要經過採購流程，如果超過十萬元的話就
      要受到政府採購法的限制，本件同樣要經過公開招標的程序，原告當初有提供
      贈品給我們，我們有跟他強調因為我們數量龐大，金額會超過十萬元，要經過
      公開招標程序，所以有告訴他不一定由他取得此份合約。有看過原告提出送貨
      單、報價單及訂購單並確實有收到東西，但因後來沒有跟原告採購，樣品事後
      已經歸還原告。除原告外有跟其他廠商請求提供樣品，向原告要求提供樣品僅
      供此採購案評比用，並無向原告承諾要購買產品。」等語（見九十三年九月八
      日言詞辯論筆錄，本院卷第八一頁、八二頁）。足見，被告向原告請求提出樣
      品僅為供採購案評比用，並無承諾與原告締約，是原告依締約過失理論請求被
      告賠償，即屬無據。
（二）被告亦無原告所稱侵害其著作權之情事：
    1.按著作：指屬於文學、科學、藝術或其他學術範圍之創作。著作權法第三條第
      一項第一款定有明文可參。又所謂「創作」當指其具有原創性之特質。故著作
      權客體之著作物，必須係「創作」，即須具有原創性，著作物如不具備創作之
      原創性，不受著作權法之保護；而著作權法上之原創性，須具有客觀化之一定
      形式，即必須將人之思想及感情依一定形式表示於外部，使其他一般人得以覺
      察其存在，是凡具有原創性之人類精神上創作，且已達足以表現作者之個性及
      獨特之程度者，方享有著作權。查，原告所主張冷熱保溫休閒袋之創作圖形，
      僅係表達一般物體結構及形狀，其造型為一般市面上慣用之冷熱保溫袋，並未
      具任何特徵及最起碼創意，自不具備創作之原創性，非著作權法所保護之客體
      。
    2.復按，美術工藝品，以可表現思想感情之單一物品之創作方屬之，特質為一品
      製作，亦即為單一之作品。如係以模具製作或機械製造可多量生產者，則屬工
      業產品，並非著作權法所稱之美術著作。查，本件原告所交付予被告供作贈品
      用之保溫袋非為單一之作品，而係以模具製作或機械製造可多量生產並行銷於
      市面者，故應屬工業產品，尚非原告所稱之美術著作，而應受著作權法之保護
      。
    3.綜上，本件原告所主張之創作圖形，事實上無原創性，亦不具備美術技巧，又
      係多量生產，並無著作權可言；至於衍生著作係由原著作加以改作，成為一獨
      立之著作，原告既無著作權可言，自無衍生著作。故被告自亦不生侵害其衍生
      著作權之情事。
（三）本件被告既係依政府採購法規定辦理合約招標，原告不實際參與投標致失去締
      約之機會與權利，其主張被告有締約之過失，尚非可採。另原告之創作圖形及
      所製作之保溫袋並無著作權，被告對其亦無任何侵害行為。從而，原告依據締
      約過失及侵權行為之法律關係訴請被告賠償六十萬元及法定遲延利息，均屬無
      據，應予駁回。原告受敗訴判決，其假執行之聲請即失所依據，應併予駁回。
五、因本件事證已臻明確，兩造其餘主張陳述及所提之證據，經本院斟酌後，認與判
    決結果不生影響，均毋庸再予論述，附此敘明。
六、訴訟費用負擔之依據：民事訴訟法第七十八條。
中　　　華　　　民　　　國　　九十三　　年　　　九　　　月　　二十七　　日
                                        民事第四庭  法  官    黃柄縉
右正本係照原本作成
如對本判決上訴，須於判決送達後廿日內向本院提出上訴狀
中　　　華　　　民　　　國　　九十三　　年　　　八　　　月　　　五　　　日
                                          書記官    楊湘雯
